【裁判字號】    98,訴,2313
【裁判日期】    990330
【裁判案由】    返還保管物
【裁判全文】
臺灣高雄地方法院民事判決              98年度訴字第2313號
原      告  丁○○○
            己○○
            戊○○
上列三人共同
訴訟代理人  莊慶洲律師
被      告  丙○○○  住高雄市三民區○○○路51巷2弄3之1
                      號
            甲○○    住屏東縣鹽埔鄉○○村○○路21巷26之
                      1號
            乙○○    住同  上
前列三人共同
訴訟代理人  邱基峻律師
            廖孟意律師
上列當事人間請求返還保管物事件，本院於民國99年3 月16日言
詞辯論終結，判決如下：
    主  文
原告之訴及假執行之聲請均駁回。
訴訟費用由原告連帶負擔。
    事實及理由
壹、程序部分：
一、原告未於最後言詞辯論期日到場，核無民事訴訟法第386 條
    各款所列情形，爰依被告之聲請，由其一造辯論而為判決。
二、按繼承人有數人時，在分割遺產前，各繼承人對於遺產全部
    為公同共有，為民法第1151條所明定。繼承人因繼承而取得
    之遺產，於受侵害時，其所生之損害賠償債權，乃公同共有
    債權。此損害賠償債權既為全體繼承人公同共有，則繼承人
    即公同共有人中一人或數人，請求就自己可分得之部分為給
    付，仍非法之所許，其他法律規定所生之權利亦同；又公同
    共有物權利之行使，除依其公同關係所由規定之法律或契約
    另有規定外，應得公同共有人全體之同意，而以公同共有之
    財產為訴訟標的者，其法律關係之性質既須合一確定，故非
    由公同共有人全體或得其他公同共有人全體之同意起訴或被
    訴，則於當事人之適格即有欠缺（最高法院31年11月19日民
    事庭會議決議參照) 。本件原告、被告分別為訴外人陶環、
    陳富宏之繼承人，就因繼承財產與義務涉訟，自應一同起、
    被訴，合先敘明。
貳、實體部分：
一、原告主張：伊等均為陶儇之繼承人，被告則係訴外人陳富宏
    之繼承人。緣於民國76年3 月11日，陳富宏受陶儇委託保管
    新臺幣（以下同）135 萬元，雙方並簽立保管條（下稱系爭
    保管條）為憑。嗣陶儇於90年5 月28日死亡，保管契約因而
    終止，自應由陳富宏之繼承人即被告連帶負返還義務。爰依
    繼承法律關係及民法第550 條（第603 、602 條）規定，訴
    請被告應連帶給付原告135 萬元，並自起訴狀繕本送達翌日
    起至清償日止，按年息5%計算之利息；並願供擔保，請准宣
    告假執行。
二、被告則以：伊之被繼承人陳富宏早於陶儇死亡前之87年3 月
    25日去世，迄今已十餘年，未曾聽聞系爭保管條存在，更無
    法證明乃陳富宏所簽，真實性顯有疑問。況系爭保管條亦未
    記載『收訖』字樣，無從證明陶還曾交付保管物予陳富宏。
    若系爭保管條為真正，其返還請求權亦已罹於時效消滅。再
    者，原告在伊之被繼承人陳富宏過世後多年始對伊請求，而
    伊又未與陳富宏同財共居，根本不知系爭保管條存在，如要
    伊負全部清償責任，顯失公平，則依民法繼承編施行法第1
    條之3 第4 項規定，伊亦得主張以所得遺產為限負清償責任
    等語置辯。求原告之訴駁回；如受不利判決，願供擔保聲請
    免為假執行。
三、不爭執事項：陶環於90年5 月28日死亡，原告為其繼承人；
    而陳富宏早於87年3 月25日死亡，被告則為其繼承人。
四、本件爭點及判斷結果：
  (一)陶環有無將135 萬元寄託於陳富宏保管？
  1.按當事人主張有利於己之事實者，就其事實有舉證之責任，
    民事訴訟法第277 條前段定有明文。於民事訴訟如係由原告
    主張權利者，應先由原告負舉證之責，若原告先不能舉證，
    以證實自己主張之事實為真實，則被告就其抗辯事實即令不
    能舉證，或其所舉證據尚有疵累，亦應駁回原告之請求，最
    高法院17年上字第917 號判例可資參照。又私文書之真正，
    如他造當事人有爭執者，則舉證人應負證其真正之責，最高
    法院47年台上字第1784號判例可供參照。
  2.原告主張陶儇與陳富宏間存有寄託契約，無非以系爭保管條
    （卷16頁）為據。然其上陳富宏之地址記載為屏東縣鹽埔鄉
    ○○村○○路22-1號，經本院函詢結果，屏東縣鹽埔鄉戶政
    事務所函復（本卷70頁）並無該址編定資料，與陳富宏生前
    於83年3 月9 日遷入之戶籍地屏東縣鹽埔鄉○○村○○鄰○○
    路21巷26之1 號及遷籍前之高雄市○○街134 號（卷59頁戶
    籍資料）戶籍地均不同，而原告迄本院言詞辯論終結前，亦
    未能舉證『陳富宏』之簽名為真正，則系爭保管條自難認為
    真正。
  3.又陳富宏係87年3 月25日死亡，陶儇則係90年5 月28日死亡
    ，各有除戶謄本（卷5 、11頁）可佐，若陳富宏真受陶儇委
    託保管135 萬元，以該款項數額非少，衡情理當常掛在心上
    ，則何以陳富宏去世後至陶儇死亡前之3 年期間，陶儇未曾
    向陳富宏之繼承人即被告請求返還，甚且陶環生前猶未告知
    其繼承人即原告有系爭保管條存在，迨8 年後之今原告整理
    時才發現而提起本訴，均顯非事理所有，因此本院自難僅因
    原告執有系爭保管條，即信以為陶儇委託陳富宏保管135 萬
    之事實為真。
  (二)系爭保管條若真正，原告對被告之135 萬元保管款返還請求
    權，是否已經時效消滅？
    按消滅時效，自請求權可行使時起算；清償期，除法律另有
    規定或契約另有訂定，或得依債之性質或其他情形決定者外
    ，債權人得隨時請求清償，債務人亦得隨時為清償，民法第
    128 條前段、第315 條定有明文。本件照系爭保管條之記載
    ：「茲替陶儇先生代為保管現金新台幣壹佰拾伍萬元正，
    應允隨時可以要還，如有違約願負一切法律責任…。」已明
    顯約定債權人陶儇可隨時請求債務人陳富宏清償無疑。因此
    依上規定，從系爭保管條簽訂日期76年3 月11日起算，迄原
    告98年6 月3 日起訴（卷3 頁起訴狀本院收文章），已經過
    22年餘，依民法第125 條規定，其請求權因15年期間不行使
    而消滅，殆無疑義。原告認為應自陳富宏於87年3 月25日死
    亡保管契約因而終止時起，始得行使保管物返還請求權，故
    時效尚未消滅之見解，本院不採。
五、綜上所述，原告既無法證明陶儇與陳富宏間之系爭保管條為
    真正，況且該135 萬保管款之返還請求權亦早已罹於時效而
    消滅，則原告依民法第550 條（委任關係消滅）及繼承法律
    關係，請求被告返還保管款135 萬元及自起訴狀繕本送達翌
    日起至清償日止按年息5%計算之利息，為無理由；另其假執
    行之聲請亦失所附麗，爰併駁回之。
六、結論﹕原告之訴為無理由，依民事訴訟法第385 條第1 項前
    段、第85條第2 項規定，判決如主文。
中    華    民    國    99    年    3     月    30    日
                  民事第三庭    法  官  藍家慶
正本係照原本作成。
如對本判決上訴，須於判決送達後20日內向本院提出上訴狀。
中    華    民    國    99    年    3     月    30    日
                                書記官  呂姿儀

司法院資訊處製作；財團法人民間司法改革基金會備份。
